【裁判字號】    95,交簡上,89
【裁判日期】    950731
【裁判案由】    過失傷害
【裁判全文】
臺灣臺南地方法院刑事判決            95年度交簡上字第89號
聲  請  人  臺灣臺南地方法院檢察署檢察官
上  訴  人
即  被  告  丙○○
上列被告因過失傷害案件，不服中華民國九十五年五月五日本院
九十五年度交簡字第三五一號第一審判決（聲請案號：九十五年
度調偵字第五一號），提起上訴，本院管轄之第二審合議庭判決
如下：
    主  文
原判決撤銷。
丙○○因過失傷害人，處拘役肆拾日，如易科罰金，以銀元參佰
元即新臺幣玖佰元折算壹日。
    事  實
一、丙○○於民國九十四年七月十日下午四時十分許，騎駛車號
    ＴＭＤ－二八二號輕型機車，沿臺南市○區○○街由北往南
    方向行駛，行經長東街十二號前，應知駕駛人應注意車前狀
    況及保持適當之安全距離，並隨時採取必要之安全措施，而
    依當時天候晴朗、日間自然光線、市區○○道路○路面乾燥
    無缺陷、道路上未有任何障礙物、視距良好等情形以觀，客
    觀上亦無不能注意之情事，竟因疏未注意車前狀況，亦未與
    前方由甲○○所騎駛而同向行進之車號ＵＢＨ－四三三號輕
    型機車保持適當之安全距離，致因反應不及，自後擦撞前車
    車尾某處，致甲○○人車倒地而受有右後臀挫傷及右足第三
    腳趾挫傷與指甲剝離等傷害。丙○○則於肇事後，犯罪未被
    有偵查權之公務員或機關發覺前，即向據報到場處理之臺南
    市警察局第一分局車禍處理小組警員表明係肇事者而自首，
    並坦承犯行進而接受裁判。
二、案經甲○○訴由臺南市警察局第一分局報告臺灣臺南地方法
    院檢察署檢察官偵查後聲請簡易判決處刑。
    理  由
一、訊據上訴人即被告丙○○固坦承於前揭時地與告訴人甲○○
    發生車禍事故，並造成告訴人受有右後臀挫傷及右足第三腳
    趾挫傷與指甲剝離之傷害等情不諱，惟矢口否認有何過失傷
    害犯行，辯稱：係因告訴人為了閃避停在路旁之車輛而忽然
    變換車道，所以才會發生擦撞，伊並無過失云云。經查：
（一）被告於九十四年七月十日下午四時十分許，騎駛車號ＴＭ
      Ｄ－二八二號輕型機車，沿臺南市○區○○街由北往南方
      向行駛，行經長東街十二號前，自後擦撞前方由告訴人所
      騎駛而同向行進之車號ＵＢＨ－四三三號輕型機車之車尾
      某處，致告訴人倒地而受有右後臀挫傷及右足第三腳趾挫
      傷與指甲剝離之傷害等情，業據被告於警詢時、偵訊中及
      本院準備程序坦承不諱，復有告訴人之指述及道路交通事
      故現場圖、調查報告表（一）（二）、現場暨車損照片十
      九張在卷可稽。而告訴人確實因本件車禍受有前開傷害等
      情，亦有臺南市立醫院九十四年七月二十五日診斷證明書
      一紙附卷足憑，是此部分之事實堪以認定。
（二）被告雖辯稱告訴人原係騎在慢車道上，後來為了閃避停在
      慢車道的車輛，忽然騎到快車道上，所以伊才會撞上云云
      。惟查，案發地點為一般車道，並未劃分快慢車道等情，
      有卷附之事故現場相片及道路交通事故調查表（一）事
      故位置欄之記載可稽，是被告前開辯稱係告訴人忽然由慢
      車道變換車道至快車道一節，顯與事實不符。且按汽車行
      駛時，駕駛人應注意車前狀況，並隨時採取必要之安全措
      施，道路交通安全規則第九十四條第三項定有明文。被告
      於前揭時地騎駛機車本應注意上開規定，且依案發當時之
      現場狀況為天候晴朗、日間自然光線、市區○○道路○路
      面乾燥無缺陷、道路上未有任何障礙物、視距良好等情，
      有前開事故現場相片及道路交通事故調查表（一）在卷可
      按，是客觀上被告並無不能注意之情事，再參酌本件被告
      騎駛之機車係自後撞擊告訴人所騎駛之機車車尾處，堪認
      被告確係疏未注意車前狀況，並隨時採取必要之安全措施
      ，即貿然往前行駛，其行為顯有過失甚明。且本件經原審
      送臺灣省臺南區車輛行車事故鑑定委員會鑑定結果認為：
      「丙○○駕駛輕型機器腳踏車，未注意車前狀況，追撞前
      車，為肇事原因，甲○○並無肇事因素」，此有臺灣省臺
      南區車輛行車事故鑑定委員會九十五年三月三十日南鑑字
      第○九五五九○一○九七號函暨所附鑑定意見書在卷足憑
      ，足見鑑定結果亦同此見解。而告訴人確因本件車禍而受
      有前開傷害，已如前述，是被告之過失行為與告訴人之傷
      害結果間，顯有相當因果關係。綜上所述，本件事證明確
      ，被告上開犯行，已堪認定。
（三）又本件事證既臻明確，則被告雖另聲請傳喚鑑定人到庭作
      證於車禍發生前，告訴人係騎駛機車在機車道上，而被告
      係騎駛機車在快車道上等情，然除本件案發現場並無劃分
      快慢車道或機車道一節，已如上述外，且鑑定人亦非車禍
      現場目擊之證人，是自無法就被告所聲請證明之事項到庭
      作證，自無傳訊之必要，誌此說明。
二、原審以被告罪證明確，依刑事訴訟法第四百四十九條第一項
    前段、第四百五十四條第二項，刑法第二百八十四條第一項
    前段、第六十二條、第四十一條第一項前段，罰金罰鍰提高
    標準條例第一條前段、第二條之規定，逕以簡易判決量處被
    告拘役四十日，並諭知易服勞役之標準，固非無見。惟查：
（一）原審之犯罪事實係逕以引用檢察官聲請簡易判決處刑書之
      犯罪事實，認定被告所騎駛之機車係自後擦撞告訴人所騎
      駛之機車之後排氣管處，然原審判決卻於理由中敘及本案
      被告所騎駛之機車係直接撞上告訴人所騎駛之機車正後方
      ，而告訴人騎駛之機車排氣管之擦痕係著地撞擊所造成之
      痕跡，而未更正上開原審判決所引用之檢察官聲請簡易判
      決處刑書所認定之事實，顯有事實與理由互相矛盾之處。
（二）另按被告行為後，刑法部分條文業於九十四年一月七日經
      立法院三讀修正，而經總統於九十四年二月二日公布並於
      九十五年七月一日施行。而新修正之刑法第二條第一項規
      定：「行為後法律有變更者，適用行為時之法律。但行為
      後之法律有利於行為人者，適用最有利於行為人之法律。
      」，而該法係規範行為後法律變更所生新舊法律比較之準
      據法，於新法施行後，即應逕用該條為「從舊從輕」之比
      較；且本次法律變更，比較時應就罪刑有關之共犯、未遂
      犯、想像競合犯、牽連犯、連續犯、結合犯，以及累犯加
      重、自首減輕暨其他法定加減原因（如身分加減）與加減
      例等一切情形，綜其全部罪刑之結果而為比較（最高法院
      九十五年五月二十三日九十五年度第八次刑庭會議決議參
      照）。經查：
    1.修正後刑法第四十一條第一項前段易科罰金規定：「犯最
      重本刑為五年以下有期徒刑以下之刑之罪，而受六個月以
      下有期徒刑或拘役之宣告者，得以新臺幣一千元、二千元
      或三千元折算一日，易科罰金。」，但依據舊法及修正前
      罰金罰鍰提高標準條例第二條前段（現已刪除）規定，被
      告行為時易科罰金折算標準，應以銀元三百元折算一日，
      經折算為新臺幣後，應以新臺幣九百元折算為一日。比較
      修正前後之易科罰金折算標準，當以修正前之規定，較有
      利於被告，則應依前開刑法第二條第一項本文規定，適用
      修正前刑法第四十一條第一項前段規定，定其折算標準。
    2.修正後刑法第六十二條前段規定：「對於未發覺之罪自首
      而受裁判者，得減輕其刑。」；然修正前刑法第六十二條
      前段則規定：「對於未發覺之罪自首而受裁判者，減輕其
      刑。」；是比較新、舊法結果，舊法即行為時法有利於被
      告。
    3.又修正刑法係自九十五年七月一日起施行，在此之前，刑
      法分則編有關罰金刑之貨幣單位係銀元；且依刑法分則編
      應處罰金者，應適用罰金罰鍰提高標準條例第一條、第四
      條之規定，亦即應按各該具體條文制定或修正之時間先後
      ，定其提高之倍數。惟被告行為後，刑法施行法增訂第一
      條之一，於九十五年六月十四日經總統公布，並自同年七
      月一日起施行；該條規定：「中華民國九十四年一月七日
      刑法修正施行後，刑法分則編所定罰金之貨幣單位為新臺
      幣。九十四年一月七日刑法修正時，刑法分則編未修正之
      條文定有罰金者，自九十四年一月七日刑法修正施行後，
      就其所定數額提高為三十倍。但七十二年六月二十六日至
      九十四年一月七日新增或修正之條文，就其所定數額提高
      為三倍」。亦即自九十五年七月一日起，刑法分則編所定
      罰金之貨幣單位，由原來之銀元改為新臺幣；且九十四年
      一月七日刑法修正時，刑法分則編未修正之條文定有罰金
      者，自九十五年七月一日起，有關罰金之數額提高為三十
      倍。本件被告係犯刑法第二百八十四條第一項前段之罪，
      該罪有罰金刑之處罰，且自二十四年七月一日公布施行後
      即未再修正，依增訂刑法施行法第一之一條之規定，其罰
      金以新臺幣為單位，數額應提高三十倍。此與修正前之罰
      金以銀元為單位，適用罰金罰鍰提高標準條例之結果應提
      高十倍者，對被告而言，並無不利（新臺幣與銀元之比例
      為一比三，換算結果，亦為三十倍）。刑法施行法第一條
      之一係替代罰金罰鍰提高標準條例部分條文，與罰金罰鍰
      提高標準條例罰金額度相同，既不發生有利或不利問題，
      只是將貨幣單位由銀元改為新臺幣，並非法律變更刑度之
      條文，當無比較新舊法問題，因修正後刑法第二條第一項
      本文已規定，行為後法律有變更者，適用「行為時」之法
      律，應逕依舊法規定論處，併此敘明。
    4.新修正刑法第五十七條關於科刑時應審酌之事項，其中修
      正後刑法第五十七條第七款「犯罪行為人與被害人之關係
      」，係將修正前同法第八款「犯人與被害人『平日』之關
      係」之「平日」一語刪除，擴大犯罪行為人與被害人在犯
      罪行為上之關係，亦屬科刑時應予考慮之標準。修正後同
      法第八款並增列「犯罪行為人違反義務之程度」，此均屬
      法院就刑之裁量審認標準之明文化，非屬法律之變更（見
      最高法院九十五年五月二十三日第八次刑庭會議決議亦同
      此意旨），自無新修正之刑法第二條第一項規定之適用，
      附此說明。
四、核被告所為，係犯刑法第二百八十四條第一項前段之過失傷
    害罪。被告肇事後未被有偵查權之公務員或機關發覺其為犯
    嫌前，留在事故現場向到場處理之員警自承犯行，進而接受
    裁判，業有臺南市警察局第一分局道路交通事故肇事人自首
    情形紀錄表一紙附卷可參，被告行為合乎自首之要件，應依
    修正刑法第六十二條前段減輕其刑。雖被告上訴意旨認其就
    本件車禍肇事無過失而指摘原判決不當，非有理由，惟原審
    既有上開之違誤，且未及審酌就上開新、舊法為比較，在法
    律適用上容有未洽，無法維持，應撤銷改判。爰審酌被告前
    無犯罪紀錄而素行良好，有臺灣高等法院被告全國前案紀錄
    表及臺灣臺南地方法院檢察署刑案資料查註紀錄表各一份附
    卷可按，及其係因一時疏失造成告訴人受有上開傷害，然對
    於告訴人提出合理賠償之主張，無法達成和解，事後又否認
    犯罪等一切情況，量處如主文第二項所示之刑，併依修正前
    刑法第四十一條第一項前段，諭知易科罰金之折算標準，以
    資警惕。
五、上訴人即被告經合法傳喚，無正當理由不到庭，爰不待其陳
    述逕行判決，附此敘明。
據上論斷，應依刑事訴訟法四百五十五條之一第一項、第三項、
第三百六十九條第一項前段、第三百六十四條、第三百七十一條
、第二百九十九條第一項前段，刑法第二條第一項本文、第二百
八十四條第一項前段、修正前刑法第第六十二條、第四十一條第
一項前段，修正前罰金罰鍰提高標準條例第二條，現行法規所定
貨幣單位折算新臺幣條例第二條，判決如主文。
本案經檢察官乙○○到庭執行職務。
中    華    民    國    95    年    7     月    31    日
                  刑事第九庭    審判長法  官  蔡奇秀
                                      法  官  黃欣怡
                                      法  官  楊佳祥
以上正本證明與原本無異。
本件不得上訴。
                                      書記官  王志銘
中    華    民    國    95    年    7     月    31    日
附錄本案論罪科刑法條全文：
中華民國刑法第二百八十四條
因過失傷害人者，處六月以下有期徒刑、拘役或五百元以下罰金
，致重傷者，處一年以下有期徒刑、拘役或五百元以下罰金。
從事業務之人，因業務上之過失傷害人者，處一年以下有期徒刑
、拘役或一千元以下罰金，致重傷者，處三年以下有期徒刑、拘
役或二千元以下罰金。


司法院資訊處製作；財團法人民間司法改革基金會備份。
